臺灣高等法院民事判決　　　　　　　94年度保險上易字第27號
上　訴　人　甲○○
訴訟代理人　劉康琳
被 上訴 人　遠雄人壽保險事業股份有限公司
法定代理人　趙藤雄
訴訟代理人　傅祥原
上列當事人間因給付保險金事件，上訴人對於中華民國94年4月
14日臺灣桃園地方法院93年度保險字第29號第一審判決提起上訴
，本院於94年7月19日 言詞辯論終結，判決如下：
    主      文
上訴駁回。
第二審訴訟費用由上訴人負擔。
    事實及理由
一上訴人起訴主張：伊於民國89年10月26日以配偶劉得鎮為被保
  險人，向被上訴人投保遠雄新終身壽險（保單號碼0000000000
  號，下稱系爭壽險），系爭壽險傷害保險附約（下稱系爭附約
  ）約定被保險人殘廢或死亡時，由被上訴人給付新臺幣（下同
  ）1,000,000元。嗣劉得鎮於93年1月26日巡視廠房時，遭重物
  壓擊不幸死亡，伊向被上訴人提出給付保險金之申請，被上訴
  人於同年4月6日以伊原投保職業類別為第1類而死亡時現職為
  第4類，應依原收保險費之比率折算保險金為由，僅給付
  444,444 元，餘款555,556元則拒絕給付，爰依系爭附約約定
  ，求為命被上訴人給付555,556元及自93年4月6日起至清償日
  止，按週年利率10%計算利息之判決。
  被上訴人則以：上訴人於投保系爭壽險時，告知被保險人劉得
  鎮為健新公司負責人，詳細工作內容為「行政及工作分配」，
  伊依上訴人所述事實，將劉得鎮之職業類別歸為第1類。嗣於
  保險事故發生後，據伊實際查詢結果得知，劉得鎮除為健新公
  司負責人外，亦實際從事操作噴砂作業達20年餘，其職業類別
  應與職業分類中電鍍工相當為第4類。依系爭附約第20條第1項
  、第4項之約定，伊以原收保險費及應收保險費比率給付折算
  後之保險金444,444元，並退還尚未屆期之保費624元予上訴人
  ，已履行給付保險金義務完畢等語，資為抗辯。
二原審駁回上訴人之請求，上訴人提起上訴，聲明：
  (一)原判決廢棄。
  (二)被上訴人應給付上訴人555,556元，及自93年4月6日起至清
    償日止，按週年利率10%計算之利息。
三上訴人主張其以劉得鎮為被保險人向被上訴人投保系爭壽險，
  並為系爭附約之約定，劉得鎮於93年1月26日巡視桃園縣中壢
  市三民里15號健新公司廠房之際，遭鋼架壓擊致胸腹鈍挫傷併
  出血性休克，於同日下午5時30分多重器官衰竭死亡，其向被
  上訴人提出請求給付保險金之申請，被上訴人僅給付444,444
  元等情，提出人身保險要保書暨保險契約條款、理賠退件說明
  連繫單、臺灣桃園地方法院檢察署相驗屍體證明書等件為證，
  且為被上訴人所不爭執，並有臺灣桃園地方法院檢察署93年度
  相字第227號卷相驗卷影印本可參，固堪信為真實。
  (一)依兩造不爭執之系爭附約第20條第1項、第4項約定：「被保
    險人變更其職業或職務時，要保人或被保險人應即以書面通
    知本公司」、「被保險人所變更的職業或職務，依照本公司
    職業分類其危險性增加，未依第一項約定通知而發生保險事
    故者，本公司按其原收保險費及應收保險費的比率折算保險
    金給付。但被保險人所變更的職業或職務在本公司拒保範圍
    內，概不負給付保險金之責」（原審卷第18頁）。而上訴人
    以劉得鎮為被保險人向被上訴人投保系爭壽險時，告知劉得
    鎮係健新公司老闆，詳細工作內容為行政及工作分配等情，
    為兩造所不爭執，復有要保書在卷可稽（原審卷第24頁）。
  (二)嗣劉得鎮於93年1月26日在健新公司廠房遭鋼架壓傷送醫不
    治死亡後，上訴人於同日晚上10時接受桃園縣政府警察局中
    壢分局興國派出所警員林瑞雄調查時陳稱：「於民國93年元
    月26日7時我老公劉得鎮說要到工廠（中壢市三民里5鄰15號
    ）工作，因工廠是做鋼鐵噴砂除鏽工程，需將鋼架掉（吊）
    起移位工作，於26日11時接到我小姑（張秋香）電話說我老
    公及外勞（該名外勞為劉得鎮父親之看護工，並非健新公司
    員工）遭鋼架壓傷送至天晟醫院就醫‧‧‧」（見臺灣桃園
    地方法院檢察署93年度相字第227號相驗卷第4頁）等語，則
    上訴人就劉得鎮除為健新公司實際負責人外，亦實際從事鋼
    鐵噴砂工作一節，顯然知悉。雖上訴人於原審否認曾於警詢
    時為前開陳述，然該警局調查筆錄經上訴人親閱無誤後簽名
    捺指印（同上卷宗第5頁），且證人林瑞雄於原審到場證述
    ：「（提示調查筆錄，在事故發生後是你負責幫原告（上訴
    人）製作筆錄？）是的」、「（當時原告（上訴人）有敘述
    劉得鎮於事故當時是要到工廠做噴砂工程，要將鋼架吊起？
    有」、「製作原告（上訴人）筆錄時，是逐字製作還是經過
    消化後製作出來？）那是原告（上訴人）講了之後，我們把
    他的意思記下來，而且把筆錄給她看過簽名的」等語（原審
    卷第90-91頁），上訴人辯稱其未為前開陳述云云，要非可
    採。
  (三)又本件事故發生現場有5件大型鋼架，其中靠北邊2件鋼架表
    面已有噴漆處理過，平放於地面，中間另有2件倒塌靠在前
    述2件鋼架上，在此2件倒塌之鋼架上及其下方地面上發現有
    血跡，並留有劉得鎮之帽子，而最南邊1件鋼架表面尚未噴
    漆處理，還直立在現場，且廠房內平常用以移動鋼架使用之
    天車吊鉤則勾在其中1件倒塌之鋼架上等情，有行政院勞工
    委員會北區勞動檢查所93年7月8日勞北檢製字第0931010652
    號函附之檢查初步報告書及現場照片14幀在卷可查（附於臺
    灣桃園地方法院檢察署93年度相字第226號卷內），復為上
    訴人所不爭執。上訴人之之子劉康琳亦於原審陳稱：「（平
    常鋼構如何堆放？）是橫放堆放上去，事故發生前的鋼構是
    直立靠著，因為還沒有噴砂完工」、「（事故發生後有無回
    到現場？）有」、「（鋼構堆放的方式有何不同？）不一樣
    ，原來直立放置的鋼構有4根倒塌下來」等語（原審卷第90-
    91頁），堪認本件事故發生前，廠房內原直立放置之鋼架曾
    遭人以天車吊鉤移置，且於移置未完成前發生本件事故。再
    本件事故發生時廠房內僅劉得鎮及外勞DINH VAN PHUC在場，
    該名外勞又係劉得鎮父親張金塗之看護工，非健新公司員工
    ，亦據上訴人於警局調查時稱：「外勞雇主是我老公劉得鎮
    ，來台灣工作目的為看護照顧我公公張金塗，來台地址為中
    壢市三民里5鄰15號，可能是我公公在睡覺外勞趁機到處閒
    逛，以致意外發生時在現場遭壓傷」等語（見前開第227號
    相驗卷第5頁），足見事發當時操作天車移動鋼架之人應為
    劉得鎮本人，此亦與上訴人於警局調查時稱劉得鎮至工廠工
    作將鋼架吊起移位等語相符，被上訴人辯稱劉得鎮實際從事
    鋼鐵噴砂處理工作等語，應堪採信。
  (四)上訴人又主張：劉得鎮係於巡視工廠時不慎碰倒鋼架云云，
    惟本件壓傷劉得鎮致死之鋼架體積龐大，重量甚鉅，平日係
    靠廠內堆高機或天車移位等情，已據證人劉康琳證述屬實，
    又事故現場尚待噴砂處理未完成之鋼架係採直立放置，無需
    倚靠牆面支撐，有前揭現場照片為證。則該鋼架於直立放置
    之狀態中，苟因人身輕微碰撞應無可能導致倒塌之結果，參
    以本件事故發生後之現場2件鋼架係橫放妥當，另2件則倒塌
    靠於橫放之鋼架上，且天車吊鉤亦呈勾在倒塌之鋼架上之狀
    態，顯示事故發生前確有操作天車吊鉤鋼架之情形，上訴人
    主張劉得鎮係不慎碰倒鋼架云云，顯與事實不符。
  (五)被上訴人依上訴人投保時告知被保險人劉得鎮工作內容原核
    定之職業類別為第1類，費率為1:1，若實際從事鋼鐵噴砂作
    業，其職業類別應比照電鍍工之職業危險屬第4類，費率為
    1:2.25等情，已據被上訴人提出職業分類表、費率表為證（
    原審卷第26、33、47頁），上訴人於投保時告知劉得鎮之職
    務與劉得鎮實際從事之職務既有前開出入，而依系爭附約第
    20 條約定，於要保人投保時對被保險人職業等級無隱匿之
    情況下，如於日後變更職業等級未通知保險人者，保險人即
    得依約減縮或拒絕理賠，遑論要保人於投保時即有隱匿職業
    等級之情形，是上開條款所謂之變更，依舉輕以明重之法理
    ，自應包括要保人於投保時即有違誠信原則之情況在內，即
    要保人於投保時對被保險人職業等級未誠實以告之情形，仍
    有上開約定之適用，則被上訴人辯稱依系爭附約第20條第4
    項約定按原收保險費及應收保險費之比率折算後，僅需給付
    上訴人保險金444,444元（1,000,000÷2.25＝444,444），
    自屬可採。
四綜上所述，上訴人依系爭壽險之系爭附約約定，請求被上訴人
  給付其餘保險金555,556元及自93年4月6日起至清償日止，按
  週年利率10%計算之利息，為無理由，應予駁回，其假執行之
  聲請亦失所依據，應併予駁回。原審為上訴人敗訴之判決，並
  駁回其假執行之聲請，核無不合。上訴意旨指摘原判決不當，
  求予廢棄改判，為無理由，應予駁回。
五本件因事證已臻明確，兩造其餘攻擊、防禦方法及所為之立證
  ，與判決之結果不生若何影響，無庸再逐一予以論究，合併敘
  明。
據上論結，本件上訴為無理由，依民事訴訟法第449條第1項、第
78條，判決如主文。
中　　華　　民　　國　　94　　年　　8 　　月　　2 　　日
　　　　　　　　　民事第十七庭  審判長法  官  沈方維
                                      法  官  王淇梓
                                      法  官  湯美玉
正本係照原本作成。
不得上訴。
中　　華　　民　　國　　94　　年　　8 　　月　　2 　　日
                                      書記官  賴淑真
